行　政　法　院　判　決　　　　　　　　　　　　　　八十七年度判字第六一○號
　　原　　　告　甲○○
　　被　　　告　財政部高雄市國稅局
右當事人間因有關稅捐事務事件，原告不服行政院中華民國八十六年九月十日台八十
六訴字第三四七八九號再訴願決定，提起行政訴訟。本院判決如左︰
　　主  文
原告之訴駁回。
　　事  實
緣原告係固信建設股份有限公司（以下稱固信公司）之負責人，被告以固信公司八十
四年度給付非在中華民國境內居住之郭宗仁薪資所得新台幣（下同）二一○、四○○
元，未依規定按給付額扣繳百分之二十之稅款，乃發單責令原告補繳短扣稅款三一、
七六○元。原告不服，申請復查，未獲變更，提起訴願、再訴願，遞遭決定駁回，遂
提起行政訴訟，茲摘兩造訴辯意旨於次：
原告起訴意旨及補充理由略謂：一、住所之認定應依民法之規定，現行稅法對於住所
並無特別之規定，則住所之觀念及成立要件自然以民法之規定為準。再訴願決定以「
國人亦慣以戶籍所在地為其住所」而認為戶籍所在地即為住所。以此毫無依據的「習
慣」，推翻民法住所設置之要件，要難令人甘服。二、原告一再主張住所及戶籍為二
個完全不同之概念。戶籍之登記乃在據實登記人民遷徙情形，以作為行政上選舉兵役
、社會福利等措施之依據，要與當事人主觀之意識無關，依照「國人入境短期停留、
長期居留及戶籍登記作業要點」之規定，國人出境滿六個月應辦理戶籍遷出國外登記
，如其家人未代理辦理，依目前戶政機關之處理方式，於一定期間後即主動予以註銷
戶籍之登記。由此可知，戶籍之登記實不依當事人之主觀意識，誠為行政上便宜之措
施。如今稅務機關反以戶籍來認定納稅人之主觀意識而否定納稅人之住所，於理不通
，於情不合。三、郭宗仁自七十七年起在國內購置不動產，以國內作為其個人實際生
活之根據地，且投資中國信託商業銀行、大眾商業銀行、中華票券金融等公司，其主
要經濟活動均在國內，依據鈞院七一判字第二三二號及六八年六月十八日判決要旨無
不認為郭君之情形，應係有設定住所於國內之主觀意識。再訴願決定竟認為上開鈞院
之判決沒有拘束力，同時又巧言迴避，堅稱「案情不同」而拒絕引用，實在令人痛心
。四、復依據司法院釋字第一九八號解釋，所得稅法第七條第二項規定中所稱在中華
民國境內有住所者，縱於一課稅年度內未居住滿一百八十三天，亦應認為其為「中華
民國境內居住之個人」。本案郭君在國內有住所已如前述，則其居住國內之日數，依
上述之解釋要旨已無關緊要。稅捐機關一再以郭君在國內居住日數作為衡量基準，自
與上開解釋相違背。五、郭宗仁八十年十二月二十九日出境，係赴美國求學，此有美
國學生簽證為證。依據民法學者之見解，國際之立法例，無不認為「以求學為目的，
居住於某一地域及留居於學校，不認為有住所之設定」被告及一再訴願決定機關認定
住所違反學理及國際上立法例。六、郭宗仁於八十年十二月二十九日以學生簽證名義
出境，前往美國研修，八十四年五月十九日完成學業回國，前後進進出出，約有三年
餘，由於不知戶籍規定，致未前往戶籍機關辦理戶籍遷入手續，且自八十四年五月十
九日入境，迄十月二日再行出境，居住國內期間長達四個半月，亦未接獲戶政機關通
知，以致再度漏辦戶籍遷入手續，否則即不生八十四年度居住國內日數之問題，蓋郭
君雖於同年十月二日出境，但係經由香港轉往大陸，察商機，與前出國宗旨完全不
同，且進進出出，期間短暫，有出入境可證。至於郭君於八十五年三月二十九日入境
，四月二日辦理戶籍遷入原址，係因原告於八十五年初接獲被告補稅通知，始知國人
入境須向戶政機關辦理戶籍遷入手續乙事。從上觀之，郭君祇因八十四年五月十九日
入境未向戶政機關辦理戶籍遷入手續，導致雖居住國內長達四個半月之久，迄十月二
日再行斷斷續續進出國外，然戶籍登記全係空白，試問此種情況，戶籍登記確係「據
實登記人民遷徙情形」嗎﹖此說屬實嗎﹖如果屬實，何以前述原告引據戶籍謄本登錄
之郭君八十四年度居住中華民國境內統計之日數為二○一天，又不被採信呢﹖七、原
告自始至終，認為郭君出國，既係以學生簽證即無令其久居國外之意思，非但在美國
毫無購置不動產，而且在國內之置產，從未更易。同時，於八十四年五月十九日自美
回國，即從未再赴該國，至於爾後出國，進進出出，均屬短暫，全係經由香港轉往大
陸，試探商機，目前郭君又居於國內原址。上述諸項客觀事實之述，在在足證原告
、郭君等自始主觀即無久居國外，更無廢止國內住所之意思，原告既認郭君國內有住
所，當依一般居住中華民國境內之個人申報稅負，乃理所當然。被告豈可毫無實據，
逕指原告試圖規避稅負﹖懇請鑒核實情，賜將原處分及一再訴願決定均予撤銷，以維
依法行政等語。
被告答辯意旨略謂︰一、查郭宗仁於七十二年十二月十二日隨祖母設籍高雄市普照里
二十一鄰民權一路三十九巷六－一號，七十三年七月二十八日隨戶長即原告變更為高
雄市○○里○鄰○○○路三十四號十五樓之一。郭君於八十年十二月二十九日出境，
原告於八十一年九月二十一日向高雄市苓雅區戶政事務所辦理郭君戶籍遷出國外登記
（依戶籍法第四十二條規定戶長為遷出登記之申請人之一），有該所戶籍登記申請書
附案可稽。戶籍登記乃在據實登記人民遷徙情形，國人亦慣以戶籍所在地為其住所，
郭君戶籍既遷出國外，（於八十五年四月二日再遷入），則難謂在中華民國境內設有
住所，又郭君八十四年度在中華民國境內居住亦未滿一百八十三日（八十四年度居住
日數為一七四日），故郭君非屬所得稅法第七條所稱之中華民國境內居住之個人，從
而固信公司於給付郭君薪資所得時，原告自應依各類所得扣繳率標準第三條第二款規
定按給付額扣取百分之二十稅款，乃其應扣而未扣，被告依行為時所得稅法第九十四
條第一項規定責令原告補繳，並無違誤。二、按「戶籍登記」既反應「遷徙情形」，
即當事人主觀意識之表徵，在原告未能積極舉證證明遷出國外登記非廢止住所之前，
被告以戶籍登記為準，認定其在國內無住所，尚無不合。況固信公司於八十四年十一
月二十三日致被告補具說明書亦稱公司股東同意委由郭宗仁適居美國之便，白天就地
實際參與小木屋之興建學習，夜間研修語文，類似半工半讀，而由公司給予津貼等語
，郭君在美期間既以小木屋興建之學習為謀生之方法，且前後四個年頭，自難謂該地
非其住所。又原告補具銀行開戶印鑑卡皆記載原戶籍地，從未異動，僅能表徵其未能
誠實向銀行明白告知，充其量銀行亦受其蒙蔽。本件所得人長年居住國外依此一定的
事實，其稅負當按所得稅法第七十三條第一項規定較之按同法第七十一條規定辦理為
適當，而本件原告係扣繳義務人且為所得人之父親，知情最詳，不循正確簡便之「扣
繳」作為，助所得人完成納稅義務，卻採取所得人不方便且不能之「年度結算申報」
方式，其不惜違反首揭稅法規定「便利」納稅之立法意旨，試圖規避稅負，不言而喻
，原告之訴並無理由，請予駁回，以維稅政等語。
　　理  由
按「本法稱中華民國境內居住之個人，指左列兩種：一、在中華民國境內有住所，並
經常居住中華民國境內者。二、在中華民國境內無住所，而於一課稅年度內在中華民
國境內居留合計滿一百八十三天者。本法稱非中華民國境內居住之個人，係指前項規
定以外之個人。」「非中華民國境內居住之個人．．．在中華民國境內有第八十八條
規定之各項所得者，不適用第七十一條關於結算申報之規定，其應納所得稅應由扣繳
義務人於給付時，依規定之扣繳率扣繳之．．．」「納稅義務人如為非中華民國境內
居住之個人．．．按左列規定扣繳。一、公司分配之股利．．．按給付額應分配額或
所得數扣取百分之三十五。」「扣繳義務人於扣繳稅款時．．．如原扣繳稅額與稽徵
機關核定稅額不符時，由扣繳義務人補繳．．．。」分別為行為時所得稅法第七條第
二、三項，第七十三條第一項及各類所得扣繳率標準第三條第一款暨所得稅法第九十
四條第一項所明定。本件訴外人郭宗仁於七十二年十二月十二日隨祖母設籍高雄市○
○里○○○鄰○○○路三十九巷六－一號，七十三年七月二十八日隨戶長即原告變更
為高雄市○○里○鄰○○○路三十四號十五樓之一。郭君於八十年十二月二十九日出
境，原告於八十一年九月二十一日向高雄市苓雅區戶政事務所辦理郭君戶籍遷出國外
登記（依戶籍法第四十二條規定戶長為遷出登記之申請人之一），有該所戶籍登記申
請書附案可稽。被告以戶籍登記乃在據實登記人民遷徙情形，國人亦慣以戶籍所在地
為其住所，郭君戶籍既遷出國外，（於八十五年四月二日再遷入），則難謂在中華民
國境內設有住所，又郭君八十四年度在中華民國境內居住亦未滿一百八十三日（八十
四年度居住日數為一七四日），故郭君非屬所得稅法第七條所稱之中華民國境內居住
之個人，八十四年度固信公司給付郭君薪資二一○、四○○元，原告既係該公司負責
人，竟未按規定扣繳郭君之薪資所得，乃發單責令原告補繳短扣稅款三一、七六○元
，原告不服，循序提起行政訴訟，主張：郭宗仁在中華民國高雄市○○區○○里○鄰
○○○路三十四號十五樓之一設有戶籍，係在中華民國境內居住之個人，並無放棄住
所之意思，不能因其曾辦理戶籍遷出國外登記，即予註銷其住所，況該項遷出係依照
個人入境短期停留、長期居留及戶籍登記作業要點之規定辦理，尤不得作為郭宗仁放
棄原住所之依據，實際上郭宗仁於七十七年起在國內購置不動產，投資於中國信託商
業銀行、大眾商業銀行、中華票券金融公司等，其主要經濟活動均在國內，應認其係
在中華民國境內有住所之人，至郭宗仁於八十年十二月二十九日出境，係赴美國求學
，八十四年五月十九日學成回國，迄至同年十月二日再行出境，僅因不知戶籍規定未
辦登記而已，不生當年度居住國內日數問題，郭宗仁在國內有住所，當依一般居住中
華民國境內之個人申報稅負，被告徒以郭宗仁已遷出原住所，逕行認定其非中華民國
境內之個人，責令原告代為補繳其本年度薪資所得，短扣稅款，自有違誤云云，第查
八十一年九月二十一日原告既向高雄市苓雅區戶政事務所辦理郭宗仁戶籍遷出國外登
記，即難謂郭君尚在中華民國設有住所，況固信公司八十四年十一月二十三日出具之
補具說明書載稱該公司股東同意委由郭宗仁適居美國之便，白天就地實際參與小木屋
之興建學習，夜間研修語文，類似半工半讀，由公司給與津貼等語，按郭宗仁在美期
間既以小木屋興建之學習為謀生方法，且前後四年，難謂該地非為其住所。又依原處
分附之郭宗仁出入境紀錄，郭宗仁於八十三年十二月二十五日入境，八十四年一月
十六日出境，八十四年五月十九日入境，八十四年十月二日出境，八十四年十月九日
入境，八十四年十月十九日出境，八十四年十一月十日入境，八十四年十一月十八日
出境，八十四年十二月二十七日入境，合計本年度在國內居住日數為一百七十四日，
並不足一百八十三日，亦非屬所得稅法第七條規定所稱之中華民國境內居住之個人，
此外郭宗仁縱曾於七十七年間在國內置產，亦與八十四年薪資所得應否扣繳無關，是
原告所訴委無可採。被告責令原告補繳其短扣稅款，揆諸首揭說明洵無違誤，一再訴
願決定遞予維持，亦無不合，原告起訴論旨，難謂有理由，應予駁回。
據上論結，本件原告之訴為無理由，爰依行政訴訟法第二十六條後段，判決如主文。
中    華    民    國     八十七      年      四      月       十        日
                    行 政 法 院 第 五 庭
                                審 判 長 評  事      葉  振  權
                                         評  事      高  秀  真
                                         評  事      沈  水  元
                                         評  事      林  清  祥
                                         評  事      劉  鑫  楨
右  正  本  證  明  與  原  本  無  異
                                         法院書記官  阮  桂  芬
中    華    民    國     八十七      年      四      月       十        日
